臺灣新北地方法院民事判決
110年度訴字第2772號
原      告  凱基商業銀行股份有限公司


法定代理人  魏寶生  
送達代收人  吳唐仲  
訴訟代理人  蔣郁瑤  
            陳靜盈  
            陳沂玟  
被      告  黃建棠  

            黃榆婷  
            黃明星  

            黃三聖  

            黃山雲  
            黃雪真  

上列當事人間請求代位分割遺產事件，本院於民國111年3月2日
言詞辯論終結，判決如下：
    主      文
被告及黃三堅公同共有如附表一、二所示之不動產、存款、股票
，應依附表三所示之應繼分比例分割為分別共有。
訴訟費用由原告負擔六分之一，餘由被告按附表三所示應繼分比
例負擔。 
    事實及理由
壹、程序部分：
一、按訴狀送達後，原告不得將原訴變更或追加他訴，但擴張或
    減縮應受判決事項之聲明者，不在此限，民事訴訟法第255 
    條第1項第3款定有明文。又民法第1164條所定之遺產分割，
    係以遺產為一體，整個的為分割，而非以遺產中個個財產之
    分割為對象，亦即遺產分割之目的在遺產公同共有關係全部
    之廢止，而非個個財產公同共有關係之消滅。上訴人既依民
    法第1164條規定訴請分割遺產，除非依民法第828 條、第82
    9 條規定，經全體公同共有人同意，僅就特定財產為分割，
    否則依法自應以全部遺產為分割對象（最高法院88年度台上
    字第2837號裁定意旨參照）。查本件原告原起訴請求：被代
    位人黃三堅及被告公同共有如附表一所示之遺產應予分割，
    並由被代位人與被告按附表三所示之應繼分比例分割為分別
    共有。嗣於民國111年1月3日具狀變更其聲明如主文第一項
    所示。核其所為係擴張應受判決事項之聲明，揆諸首揭說明
    ，應予准許。
二、本件被告經合法通知，均未於言詞辯論期日到場，查無民事
    訴訟法第386條所列各款情事，應准原告之聲請，由其一造
    辯論而為判決。
貳、實體部分：
一、原告主張：黃三堅前積欠原告新臺幣（下同）19萬3,697元
    及約定利息未為清償，經原告積極催討未果並取得執行名義
    在案，又黃三堅與被告黃建棠、黃榆婷、黃明星、黃三聖、
    黃山雲、黃雪真於110年8月11日共同繼承其等之母親即被繼
    承人黃楊燕所遺如附表一所示之不動產（下稱系爭不動產）
    及如附表二所示之存款、股票（下合稱系爭遺產），黃三堅
    、被告均未向法院聲明拋棄繼承，惟黃三堅怠於行使分割系
    爭遺產之權利，系爭遺產仍為黃三堅與被告所公同共有，顯
    已妨礙原告對黃三堅財產之執行，且黃三堅已陷於無資力，
    原告為保全債權，爰依民法第242 條、第1164條規定等規定
    ，代位黃三堅請求分割遺產而提起本件訴訟，並聲明如主文
    第一項所示。
二、被告已於相當時期受合法送達通知，均未於言詞辯論期日到
    場，亦未提出任何書狀作任何聲明或陳述。
三、原告主張之上開事實，業據其提出本院101年8月31日板院清
    101司執日字第92544號債權憑證暨繼續執行紀錄表、系爭不
    動產之土地、建物登記第一類謄本、異動索引、財政部台北
    國稅局遺產稅免稅證明書等件為證（見本院卷第15至32頁、
    第117頁），而被告已於相當時期受合法之通知，均於言詞
    辯論期日不到場，亦未提出準備書狀爭執，依民事訴訟法第
    280條第3項準用第1項前段之規定，視同自認，堪認原告前
    開主張為真實。
四、按債務人怠於行使權利時，債權人因保全債權，得以自己之
    名義，行使其權利；又繼承人有數人時，在分割遺產前，各
    繼承人對於遺產全部為公同共有；繼承人得隨時請求分割遺
    產，民法第242條前段、第1151條、第1164條前段分別定有
    明文。是繼承人欲終止其間之公同共有關係，惟有以分割遺
    產之方式為之。所謂「得隨時請求分割」，依同法第829條
    及第830條第1項規定觀之，自應解為包含請求終止公同共有
    關係在內，俾繼承人之公同共有關係歸於消滅而成為分別共
    有，始不致與同法第829條所定之旨趣相左，庶不失繼承人
    得隨時請求分割遺產之立法本旨。又按繼承人自繼承開始時
    ，除本法另有規定外，承受被繼承人財產上之一切權利、義
    務，民法第1148條第1項前段亦有明定。是繼承人於繼承開
    始後，其對遺產之權利，性質上即為具有財產價值之權利，
    遺產分割請求權係在繼承之事實發生後，基於繼承權而發生
    ，因繼承取得之財產，可供清償債務人之債務，應得依民法
    第242條代位行使。經查，黃三堅對原告負有債務尚未清償
    ，而黃三堅與被告共同繼承系爭遺產，查無不能分割之情，
    且各公同共有人間亦無公同共有關係存續期間或分管契約之
    約定，則黃三堅身為被繼承人黃楊燕之繼承人，依前揭說明
    ，本即得隨時依法行使遺產分割請求權，以消滅其與被告就
    如附表一、二所示系爭遺產之公同共有關係，並依應繼分比
    例為分別共有，惟黃三堅無其他財產可資清償債務，復未行
    使上開權利辦理遺產分割，以所分得財產清償對原告之債務
    ，致其陷於無資力，堪認其有怠於行使權利之情事，則原告
    為保全其對黃三堅之債權可獲清償，而依民法第242 條之規
    定請求代位黃三堅就系爭遺產為分割遺產之請求，自屬有據
    ，應予准許。
五、復按各共有人，除法令另有規定外，得隨時請求分割共有物
    ；分割之方法不能協議決定，或於協議決定後因消滅時效完
    成經共有人拒絕履行者，法院得命為分配，為民法第823條
    第1項、第824條第2項所明定，此於公同共有之共有物，亦
    以民法第830條第2項準用之。查原告主張分割之方法僅係消
    滅公同共有關係，而轉變為按如附表三所示應繼分比例分割
    分別共有關係，核應對全體繼承人均無不公平或不利益之處
    ，且更能使各繼承人得就其應有部分自由處分、設定負擔，
    對各繼承人而言均屬有利。本院因認原告主張之分割方法，
    應屬適當。從而，原告依民法第242條、第1164條之規定，
    請求判決如主文第一項所示，為有理由，應予准許。
六、末按因共有物分割、經界或其他性質上類似之事件涉訟，由
    敗訴當事人負擔訴訟費用顯失公平者，法院得酌量情形，命
    勝訴之當事人負擔其一部，民事訴訟法第80條之1定有明文
    。本件裁判分割遺產之形成訴訟，係因原告為實現對於黃三
    堅之債權所生，原告請求代位分割遺產雖有理由，惟關於訴
    訟費用，應由被告按其等如附表三所示應繼分比例負擔，黃
    三堅部分則由原告負擔，方屬公平，爰依職權酌定如主文第
    二項所示之訴訟費用負擔。
中    華    民    國   111    年    3     月    30    日
                  民事第一庭    法  官  洪任遠
以上正本係照原本作成
如對本判決上訴，須於判決送達後20日內向本院提出上訴狀。如
委任律師提起上訴者，應一併繳納上訴審裁判費。
中    華    民    國   111    年    3     月    30    日
                                書記官  黃翊芳 
附表一：被繼承人黃楊燕之遺產（不動產） 
土地      縣市 鄉鎮市區 段 地號 面積 權利範圍 新北市 中和區 連城段 0000-0000 135.22平方公尺 公同共有4分之1 建物      建號 坐落基地 門牌號碼 面積 權利範圍  中和區連城段1677建號 新北市○○區○○段000000000地號 新北市○○區○○路000巷00○0號4樓 總面積： 76.32平方公尺 層次面積：76.32平方公尺 公同共有1分之1  
附表二：被繼承人黃楊燕之遺產（存款、股票） 
編號 財產名稱 金額(新台幣) 權利範圍 1 郵局存款 134萬7,679元 公同共有1分之1 2 華泰商業銀行存款 15萬8,738元 公同共有1分之1 3 華泰商業銀行存款 150萬元 公同共有1分之1 4 建台股票 69股 公同共有1分之1 
附表三：應繼分比例表
繼承人姓名 應繼分之比例 黃建棠 12分之1 黃榆婷 12分之1 黃明星 6分之1 黃三堅(被代位人) 6分之1 黃三聖 6分之1 黃山雲 6分之1 黃雪真 6分之1